【裁判字號】    99,交聲,2442
【裁判日期】    991022
【裁判案由】    交管條例聲異
【裁判全文】
臺灣板橋地方法院交通事件裁定        99年度交聲字第2442號
原處分機關  交通部公路總局臺北區監理所
異  議  人
即受處分人  甲○○
上列異議人即受處分人因違反道路交通管理處罰條例案件，對於
交通部公路總局臺北區監理所民國99年7 月9 日北監自裁字第裁
40-C00000000號處分聲明異議，本院裁定如下：
    主      文
原處分撤銷。
甲○○汽車駕駛人駕駛汽車肇事致人受傷而逃逸，吊銷其駕駛執
照，壹年內不得考領。
    理      由
一、原處分意旨略以：異議人即受處分人甲○○於民國99年5 月
    13日晚間6 時50分許，駕駛車牌號碼DK-8900 號自用小客車
    ，行經臺北縣土城市○○路○ 段262 號前，因有「汽車駕駛
    人駕駛汽車肇事致人受傷而逃逸」之違規行為，經臺北縣政
    府警察局土城分局交通分隊員警製單舉發。嗣異議人不服舉
    發提出申訴，經原處分機關調查結果，仍認前開違規事實明
    確，乃依道路交通管理處罰條例第62條第3 項、第4 項之規
    定（裁決書漏引第3 項），於99年7 月9 日以北監自裁字第
    裁40-C00000000號違反道路交通管理事件裁決書對異議人裁
    處罰鍰新臺幣（下同）6,000 元，並吊銷駕駛執照1 年。
二、本件聲明異議意旨略以：異議人於上開時、地，駕駛車牌號
    碼DK-8900 號自用小客車，為閃避左方來車向右偏駛，當下
    疑似聽到右後照鏡碰撞聲，經確認並無車輛倒下或停下後，
    始駛離現場，不知已經肇事致人受傷。且其因公共危險案件
    ，業經臺灣板橋地方法院檢察署檢察官於99年7 月16日為緩
    起訴處分，並命異議人應於緩起訴處分確定，收受臺灣板橋
    地方法院檢察署檢察官執行緩起訴處分命令通知書後3 個月
    內，向國庫支付30,000元。嗣該緩起訴於同年8 月24日確定
    ，原處分機關復就同一事實裁處罰鍰6,000 元，並吊銷駕駛
    執照1 年，顯有違行政罰法第26條第1 項之規定。又異議人
    經濟壓力頗大，家中僅其持有汽車駕駛執照，家庭生活倚重
    異議人駕駛車輛，若依裁決書裁處罰鍰及吊銷駕駛執照，對
    異議人家庭生活必生影響。為此聲明異議，請求撤銷原處分
    等語。
三、按汽車駕駛人駕駛汽車肇事致人受傷或死亡者，應即採取救
    護措施及依規定處置，並通知警察機關處理，不得任意移動
    肇事汽車及現場痕跡證據，違反者處3,000 元以上9,000 元
    以下罰鍰；前項駕駛人肇事致人受傷而逃逸者，吊銷其駕駛
    執照；汽車駕駛人，曾依道路交通管理處罰條例第62條第4
    項前段規定吊銷駕駛執照者，1 年內不得考領駕駛執照；汽
    車駕駛人，因違反同條例及道路交通安全規則之規定，受吊
    銷駕駛執照處分時，吊銷其持有各級車類之駕駛執照，道路
    交通管理處罰條例第62條第3 項前段、第4 項前段、第67條
    第3 項、第68條分別定有明文。
四、經查:
（一）異議人即受處分人甲○○於99年5 月13日晚間6 時50分許
      ，駕駛車牌號碼DK-8900 號自用小客車，行經臺北縣土城
      市○○路○ 段262 號旁巷口時，因有「汽車駕駛人駕駛汽
      車肇事致人受傷而逃逸」之違規行為，經警於同年6 月8
      日，以異議人違反道路交通管理處罰條例第62條第4 項為
      由，開單舉發；嗣異議人不服舉發，提出申訴，原處分機
      關於99年7 月9 日以北監自裁字第裁40-C00000000號違反
      道路交通管理事件裁決書對異議人裁處罰鍰6,000 元，並
      吊銷駕駛執照1 年；又異議人因公共危險案件，復經臺灣
      板橋地方法院檢察署檢察官於99年7 月16日為緩起訴處分
      ，緩起訴期間為1 年（99年8 月24日起至100 年8 月23日
      止），並命異議人於緩起訴處分確定後，收受臺灣板橋地
      方法院檢察署檢察官執行緩起訴處分命令通知書後3 個月
      內，向國庫支付30,000元；嗣檢察官依職權呈請臺灣高等
      法院檢察署檢察長再議，經臺灣高等法院檢察署檢察長於
      99年8 月24日以99年度上職議字第11372 號處分書駁回再
      議確定等情，為異議人所不爭執，並有臺北縣政府警察局
      99年6 月8 日北縣警交字第C00000000 號舉發違反道路交
      通管理事件通知單、原處分機關99年7 月9 日北監自裁字
      第裁40-C00000000號違反道路交通管理事件裁決書、臺灣
      板橋地方法院檢察署99年度偵字第18964 號緩起訴處分書
      、臺灣高等法院檢察署99年度上職議字第11372 號處分書
      及臺灣高等法院被告前案紀錄表各1 份在卷可查，且經本
      院依職權調取卷宗核閱屬實，應可認定。
（二）異議人以前揭情詞置辯，經查：
   1、異議人雖辯稱：其已確認並未肇事致人受傷，始駛離現場
      云云。然按判斷駕駛人有無逃逸之故意，應就客觀事實判
      斷，如駕駛人對於危險之發生有所認識，明知已發生車禍
      ，或知悉車禍有使人受傷害或死亡之可能，竟未下車察看
      ，仍駕車離去，即可認定有肇事逃逸之犯意，亦即對於駕
      駛動力交通工具肇事致人死傷之事實，駕駛人已有所認識
      ，並進而決意擅自逃離肇事現場之主觀心態，具有此項故
      意之犯意，即符合肇事逃逸罪之構成要件。又此項故意之
      犯罪型態，包括直接故意與未必故意，所謂直接故意，係
      指駕車肇事因而已知悉發生使人受傷害或死亡之結果，如
      仍決意駕車逃離現場，即係直接故意犯；而未必故意，係
      指駕駛人對於駕車有無肇事不確知，或對於有無使人受傷
      尚未確知，但因駕車肇事而發生使人傷亡之結果，駕駛人
      已有所懷疑，且對於所發生之結果為何並不在乎，是否有
      人員之死傷亦不在意，縱令有人死傷亦無所謂，仍決意駕
      車快速逃逸，即為有肇事逃逸之未必故意（臺灣高等法院
      97年度交上訴字第44號判決參照）。經查，本件異議人於
      上開時、地肇事致人受傷而逃逸之事實，業據證人即被害
      人林建宏於警詢、偵訊時、證人即被害人林○華（90年出
      生，真實姓名年籍詳卷）於偵訊時指證綦詳，並有亞東紀
      念醫院診斷證明書1 紙、相片18張、道路交通事故現場圖
      、道路交通事故調查報告表(一)、(二)各1 份在卷可查。又自
      本件道路交通事故現場圖及車損相片觀之，被害人林建宏
      人、車倒地後，其所騎乘之重型機車向右前方滑行，而在
      現場地面留有10餘公尺之刮地痕，且異議人所駕駛上開自
      用小客車之右側後照鏡及右前方車身亦留有大片刮痕；另
      被害人林建宏因本件事故，受有受有左側鎖骨骨折、左側
      第5 、6 肋骨骨折之傷害，亦有亞東紀念醫院診斷證明書
      1 紙附卷足憑，可見本件交通事故之衝撞力甚大。而異議
      人於臺灣板橋地方法院檢察署99年度偵字第18964 號公共
      危險等案件偵查中，業已坦承肇事逃逸之犯行不諱，並供
      稱：其因未注意看，故未停留現場，其有懷疑他人是否碰
      到其後照鏡等語甚詳。又其於警詢時亦稱：其要閃避左方
      車輛而向右偏駛，有聽到右側後照鏡有被擦撞的聲音等語
      甚明。是異議人於肇事當時，業已注意其所駕駛車輛之右
      側後照鏡因本件事故所生碰撞聲響，而對於其是否肇事致
      人受傷乙節有所懷疑。揆諸前開說明，異議人已預見其因
      肇事致人受傷，竟未下車察看及採取救護或其他必要措施
      ，或向警察機關報告，而逕行離去現場。從而異議人客觀
      上有肇事逃逸之行為，主觀上具肇事逃逸之未必故意甚明
      。異議人仍以前揭情詞否認有肇事逃逸之行為云云，洵無
      足取。
   2、然按一行為同時觸犯刑事法律及違反行政法上義務規定者
      ，依刑事法律處罰之。但其行為應處以其他種類行政罰或
      得沒入之物而未經法院宣告沒收者，亦得裁處之。前項行
      為如經不起訴處分或為無罪、免訴、不受理、不付審理之
      裁判確定者，得依違反行政法上義務規定裁處之，行政罰
      法第26條定有明文。此即所謂之「一事不二罰」原則，探
      究其立法目的，係以一行為同時觸犯刑事法律及違反行政
      法上義務規定時，由於刑罰與行政罰同屬對不法行為之制
      裁，而刑罰之懲罰作用較強，故依刑事法律處罰，即足資
      警惕時，實無一事二罰再處行政罰之必要。且刑事法律處
      罰，由法院依法定程序為之，較符合正當法律程序，應予
      優先適用。次按被告於緩起訴期間內，有下列情形之一者
      ，檢察官得依職權或依告訴人之聲請撤銷原處分，繼續偵
      查或起訴：一、於期間內故意更犯有期徒刑以上刑之罪，
      經檢察官提起公訴者；二、緩起訴前，因故意犯他罪，而
      在緩起訴期間內受有期徒刑以上刑之宣告者；三、違背刑
      事訴訟法第253 條之2 第1 項各款之應遵守或履行事項者
      ，同法第253 條之3 第1 項定有明文。據此，受處分人於
      緩起訴期間內，若有刑事訴訟法第253 條之3 第1 項規定
      之情形，檢察官尚得依職權撤銷原處分，繼續偵查或起訴
      。是於緩起訴之猶豫期間內，受處分人之刑事訴追程序仍
      未終局確定，必須受檢察官持續觀察。其緩起訴處分一旦
      經檢察官撤銷，並依法追訴，法院仍得依審理結果，為受
      處分人有罪科刑之裁判。是於緩起訴期間未確定期滿前，
      其「刑事法律處罰」尚未告確定，依行政罰法第26條之立
      法意旨，在緩起訴處分尚未實質確定前，行政機關尚無得
      為行政裁罰之餘地（臺灣高等法院暨所屬法院98年法律座
      談會刑事類提案第24號研討結果參照）。準此，異議人上
      開肇事致人受傷而逃逸之行為，既同時違反道路交通管理
      處罰條例第62條第3 、4 項規定，並觸犯刑法第185 條之
      4 ，係一行為同時觸犯刑事法律及違反行政法上義務規定
      ，依行政罰法第26條第1 項前段規定，應依刑事法律處罰
      之。而異議人因肇事逃逸，業經臺灣板橋地方法院檢察署
      檢察官為緩起訴處分在案，緩起訴期間為1 年，並命異議
      人於緩起訴處分確定，收受臺灣板橋地方法院檢察署檢察
      官執行緩起訴處分命令通知書後3 個月內，向國庫支付30
      ,000元，且該緩起訴期間尚未期滿。揆諸前開說明，在緩
      起訴處分尚未實質確定前，行政機關尚不得為行政裁罰。
   3、再按行政罰法第26條第1 項但書規定：「但其行為應處以
      其他種類行政罰或得沒入之物而未經法院宣告沒收者，亦
      得裁處之。」是同一行為經刑事處罰後，得再裁處行政罰
      者，限於裁處「其他種類行政罰」及「沒入」。而由行政
      罰法第24條規定觀之，所稱之「其他種類行政罰」，要係
      指「罰鍰」、「拘留」等與刑事處罰（自由刑、財產刑）
      相當者以外之行政罰（如吊銷、吊扣駕駛執照或營業執照
      、施以道路交通安全講習等）而言（臺灣高等法院暨所屬
      法院98年法律座談會刑事類提案第24號研討結果參照）。
      從而，原處分機關依道路交通管理處罰條例第62條第4 項
      規定，吊銷異議人之駕駛執照1 年，因屬行政罰法第26條
      第1 項但書及第2 條第1 款所稱之其他種類行政罰，兼具
      維護公共秩序之作用，為達此行政目的，尚無違反一事不
      二罰原則。再者，道路交通管理處罰條例第62條第4 項關
      於駕車肇事致人受傷而逃逸者，應吊銷駕駛執照之規定，
      係為維護車禍事故被害人生命安全、身體健康必要之公共
      政策，且在責令汽車駕駛人善盡行車安全之社會責任，屬
      維持社會秩序及增進公共利益所必要。為貫徹其立法目的
      ，祇須行為人有駕駛動力交通工具肇事，致人死傷而逃逸
      之事實為已足。至於異議人與被害人事後是否和解，異議
      人家庭生活是否因而受有影響，並非所問。是汽車駕駛人
      一有肇事致人死傷並逃逸之違規事實，依法即應處以吊銷
      駕駛執照之處分，並無斟酌之餘地。是異議人以前揭事由
      ，請求撤銷原處分吊銷駕駛執照1 年部分，為無理由。
五、綜上所述，異議人確有於上開時、地，駕駛汽車肇事致人受
    傷而逃逸之違規行為，原處分機關依道路交通管理處罰條例
    第62條第4 項、第67條第3 項之規定，裁處異議人吊銷駕駛
    執照1 年部分，核無違誤；惟原處分機關仍裁處異議人罰鍰
    6,000 元部分，顯有違一事不二罰原則，即有可議。然本件
    乃1 個交通違規行為，罰鍰處分與吊銷駕駛執照1 年部分無
    從區分，異議人就原處分吊銷其駕駛執照1 年部分之異議雖
    無理由，本院亦應將原處分撤銷，自為裁罰如主文第2 項所
    示，以期適法。
據上論斷，應依道路交通管理處罰條例第87條第2 項，道路交通
案件處理辦法第20條前段，裁定如主文。
中    華    民    國    99    年    10    月    22    日
                  交通法庭法  官  謝梨敏
上列正本證明與原本無異。
如不服本裁定，應於裁定送達後五日內敘明抗告理由，向本院提
出抗告狀。
                          書記官  林怡君
中    華    民    國    99    年    10    月    25    日

司法院資訊處製作；財團法人民間司法改革基金會備份。
